臺灣高雄地方法院刑事判決　　　　　　　100年度訴字第457號
公　訴　人　臺灣高雄地方法院檢察署檢察官
被　　　告　林世雄
上列被告因違反毒品危害防制條例案件，經檢察官提起公訴（99
年度毒偵字第5556號），本院判決如下：
    主  文
林世雄無罪。
    事  實
一、公訴意旨略以：被告林世雄前因施用毒品案件，經法院裁定
    送觀察、勒戒後，認有繼續施用毒品之傾向，再經法院裁定
    令入戒治處所施以強制戒治，於民國93年2 月6 日停止強制
    戒治處分釋放出所，並經臺灣高雄地方法院檢察署檢察官以
    93年度戒毒偵字第461 號為不起訴處分確定。又因96年間施
    用毒品案件，經法院判處有期徒刑7 月確定，甫於96年10月
    10日執行完畢。詎仍不知悔改，復基於施用毒品之犯意，於
    99年8 月2 日15時採尿往前回溯72、96小時內某時，在不詳
    地點，施用第一級毒品海洛因及第二級毒品甲基安非他命各
    1 次。嗣於99年8 月2 日15時許，在高雄縣林園鄉○○○路
    與鳳林路口，為警盤檢查獲，經徵其同意採尿檢驗結果，呈
    嗎啡、甲基安非他命陽性反應。因認被告涉犯毒品危害防制
    條例第10條第1 項之施用第一級毒品罪嫌及同法條第2 項之
    施用第二級毒品罪嫌云云。
二、按犯罪事實應依證據認定之，無證據不得認定犯罪事實；不
    能證明被告犯罪者，應諭知無罪之判決，刑事訴訟法第154
    條第2 項、第301 條第1 項分別定有明文。次按刑事訴訟法
    第266 條規定，起訴之效力，不及於檢察官所指被告以外之
    人，即所謂起訴對人之效力，又刑事訴訟法本不告不理之原
    則，審判之範圍，應與訴之範圍相互一致，未經起訴之部分
    ，不得為該訴訟之客體，法院無從加以審判，故起訴之範圍
    ，應以起訴書所記載之事項定其「人」及「物」之範圍，而
    起訴書所記載關於人之範圍，依刑事訴訟法第264 條第2 項
    第1 款規定，起訴書應記載被告之姓名、性別、年齡、籍貫
    、職業、住所或居所或其他足資辨別之特徵等項，係為特定
    刑罰權對象之用，即其所指之人，並非僅在於其姓名，而重
    在被偵查起訴並請求法院行使審判權之犯罪嫌疑人（最高法
    院94年度台非字第41號判決意旨參照）。
三、公訴人認被告林世雄涉犯毒品危害防制條例第10條第1 項、
    第2 項之施用第一級、第二級毒品罪嫌，無非係以被告於警
    詢時之供述、警製毒品案件嫌疑人代號與真實姓名對照表（
    代號：林偵0426）及臺灣檢驗科技股份有限公司濫用藥物尿
    液檢驗報告（檢體編號：林偵0426）各1 紙、被告矯正簡表
    、刑案資料查註紀錄表、全國施用毒品案件紀錄表各1 紙為
    其論據。訊據被告固坦承有施用毒品之前科，惟堅詞否認有
    上開施用毒品之犯行，辯稱：99年8 月2 日當時伊在金門工
    作，沒有在高雄，警詢筆錄上之簽名非伊所簽，應為他人冒
    名應訊等語。
四、經查：
（一）高雄市政府警察局林園分局林園派出所員警於99年8 月2
      日15時許，在高雄市林園區○○○路與鳳林路口發現自稱
      為「林世雄」之人行跡可疑而趨前盤查，發現其為治安顧
      慮毒品犯罪及鳳山分局毒品調驗人口，經其同意後與員警
      返回派出所並接受採尿送驗，且於員警詢問時告知其出生
      年月日為「56年6 月25日」、身分證統一編號為「Ｚ00000
      0000號」、戶籍地址為「高雄縣鳳山市（縣市合併後為高
      雄市鳳山區，下同）文山里文中街62巷19之3 號4 樓」，
      亦於調查筆錄「受詢問人」、「簽名」欄位、尿液採驗同
      意書之「同意人確實瞭解上述告知內容並出於自願同意」
      欄位及高雄市政府警察局林園分局查獲毒品案件嫌疑人代
      號與真實姓名對照表之「嫌疑犯簽章」欄位內，均簽署「
      林世雄」姓名及按捺指印等情，有調查筆錄、尿液採驗同
      意書、對照表各1 份（警卷第1 頁至第3 頁、第5 頁、第
      6 頁）在卷可稽。而上開採尿經送驗結果，呈甲基安非他
      命陽性、嗎啡陽性之反應乙節，復有台灣檢驗科技股份有
      限公司濫用藥物實驗室99年8 月12日KH/2010/00000000號
      檢驗報告1 紙（警卷第4 頁）在卷供參。是前揭經警帶回
      派出所採尿送驗自稱為「林世雄」之人，應於99年8 月2
      日15時許採尿往前回溯72、96小時內某時，分別有施用第
      一級毒品海洛因及第二級毒品甲基安非他命之事實，固堪
      認定。
（二）惟按公訴之提起，屬於檢察官為一定意思表示內容的訴訟
      行為，基於不告不理之控訴原則，檢察官於起訴時即必須
      針對特定被告及其所犯特定犯罪事實而為描述，此即為刑
      事訴訟法第264 條第2 項規定：「起訴書應記載左列事項
      ：一被告之姓名、性別、年齡、籍貫、住所或居所或其他
      足資辨別之特徵。二犯罪事實及證據並所犯法條。」之目
      的，亦為特定刑罰權對象、犯罪事實以利法院正確行使審
      判權之範圍。而檢察官起訴之對象如何判定，即所謂「檢
      察官所指被告」為何，學說上容有「意思說」、「表示說
      」、「行動說」或為「表示說與行動說之併用說」與「折
      衷說」等不同之見解（參林鈺雄，刑事訴訟法下冊，頁12
      3 、124 ）。然不論採取何種見解，在實務運作上如有冒
      名應訊之情形發生，除須確定起訴之對象外，尚涉及檢察
      官能否於起訴後察覺上開之情形而聲請更正被告之姓名，
      或由法院逕行更正被告之姓名之問題。因實際情形不同容
      有相異之處理模式，包括：1.如卷附警詢筆錄中有被告之
      「照片」，以及其接受警詢時所按捺之「指印」等資料，
      已足以辨明真正犯罪行為人之特徵，則檢察官起訴行使追
      訴權之對象，應認係在警詢時經拍攝犯罪嫌疑人照片及在
      該等警詢筆錄時按捺指印之被告（最高法院99年台非字第
      54號判決參照），此時檢察官起訴時縱以遭冒名之人為起
      訴對象，然因起訴之對象已可特定，檢察官自可聲請更正
      被告為實際冒名之人，或由法院逕行更正被告之姓名、年
      籍等；2.如依卷證資料及調查證據之結果，無法看出真正
      之犯罪行為人，並可確信起訴所指被告並非真正犯罪行為
      之人，且無從更正被告之姓名、年籍，自應就起訴書所指
      被告之人為有無犯罪行為之裁判。亦即行為人冒名接受警
      詢未被發覺，檢察官並未實施偵查訊問，即依憑警方所調
      閱之口卡片、相片影像資料查詢表所查得遭冒名者之姓名
      、年籍等資料，記載於聲請簡易判決處刑書或起訴書，則
      因檢察官未為偵查行動，是其內心本意無從依外觀上客觀
      之事證憑斷，僅依形式上所查得之資料撰寫被告之姓名、
      年籍，此時則應以聲請書或起訴書所載姓名之人為審判對
      象，檢察官自不得聲請更正被告姓名為冒名之行為人或由
      法院逕行更正之（最高法院100 年台非字第135 號判決意
      旨參照）。準此，起訴對象之特定，除依起訴書所載之被
      告相關年籍資料判斷外，仍須端視卷附之相關資料及檢察
      官之偵查行為而為論定，尚不得以有遭冒名之客觀情形，
      即認定檢察官起訴之對象為冒名之行為人，並進而更正被
      告姓名及相關年籍資料遽為審判。
（三）查本院依職權發函調取「林敏郎」（出生年月日：59年5
      月23日生、身分證統一編號：Ｚ000000000號）及被告分別
      留存於法務部矯正署高雄戒治所、法務部矯正署高雄第二
      監獄之指紋卡後，併同上開於警察局製作之調查筆錄、尿
      液採驗同意書、對照表，送往內政部警察署刑事警察局進
      行指紋鑑定，經該署鑑定結果為：調查筆錄、尿液採驗同
      意書、對照表上所按捺之指紋5 枚，經比對確認，皆與「
      林敏郎」指紋卡之左拇指指紋相符等情，有內政部警察署
      刑事警察局100 年2 月16日刑紋字第1000020025號鑑定書
      1 份（本院審訴卷第70頁）附卷可查，足徵於上開調查筆
      錄等資料上按捺指印之人應為「林敏郎」而非本案被告。
      另相互比對被告於本院準備程序時所簽署之「林世雄」與
      上開於調查筆錄、尿液採驗同意書、對照表上簽署之「林
      世雄」姓名，二者於按、捺、勾、撇等運筆態樣及筆劃順
      序上，均有明顯之不同，亦非同一人所書寫至明。是依前
      開指紋鑑定結果及字跡之客觀比對結果，復參以「林敏郎
      」為被告之胞弟，可能知悉被告相關身分資料之情形下，
      則被告係遭「林敏郎」之人於警察局冒名之事實，應堪無
      疑。從而，被告前開所辯之詞，顯非無據，而得憑採。
（四）再查上開自稱「林世雄」之人，於警察局告知之個人身分
      資料，均核與本案被告相符，有戶役政電子閘門個人基本
      資料查詢結果1 紙（本院審訴卷第61頁）供查，且警卷內
      並無相關口卡或照片之對照資料，而檢察官於偵查中，因
      傳喚未果，即依警卷所附之個人身分資料起訴被告乙節，
      亦經本院審閱刑案偵查卷宗（即警卷）及偵查卷宗屬實。
      揆諸前情，因本案員警於製作警詢筆錄時並未調取口卡片
      附卷存參，更未拍攝被告之照片供佐，檢察官亦未進一步
      為偵查行為，僅依卷附之警詢內容及濫用藥物尿液檢驗報
      告即提起本案之公訴，是依前述，應可確信本案檢察官起
      訴所指被告並非真正犯罪行為之人，而應指被告「林世雄
      」之本人無訛。因被告確有遭冒名應訊之情形，且檢察官
      起訴之對象應為本案之被告等情，均經本院審認如上。基
      此，本院自無從逕行更正被告姓名及相關年籍資料為「林
      敏郎」而為審判，僅得依卷附證據資料判斷被告是否有公
      訴人所指之上開施用毒品之行為。
五、綜上所述，檢察官起訴之對象應指本案被告「林世雄」本人
    ，且被告係遭「林敏郎」之人冒名應訊，而採集之尿液經檢
    驗結果，呈嗎啡、甲基安非他命陽性反應，應有施用第一級
    毒品海洛因、第二級毒品甲基安非他命之犯行，亦應為該冒
    名之「林敏郎」之人，均如前揭，此外，復查卷內並無其他
    積極證據足資證明被告有公訴意旨所指施用毒品之犯行，是
    依前述法條規定及判例意旨所示，本院自應為被告無罪之諭
    知。至「林敏郎」冒名並於調查筆錄、尿液採驗同意書、對
    照表偽造本案被告「林世雄」簽名部分，則應由檢察官另為
    適法之處理，附此敘明之。
六、按法院認為應科拘役、罰金或應諭知免刑或無罪之案件，被
    告經合法傳喚無正當理由不到庭者，得不待其陳述逕行判決
    ，刑事訴訟法第306 條定有明文。查被告於本院100 年5 月
    31日審判期日前，經向其戶籍地即高雄市○○區○○街62巷
    1 弄19之3 號，及其陳報之居住地即金門縣環島北路27號為
    合法傳喚，然未到庭亦未具狀表明原因，且上開庭期被告並
    未在監在押等情，雖有送達證書2 紙、個人戶籍資料（完整
    姓名）查詢結果及臺灣高等法院在監在押全國紀錄表各1 份
    （本院審訴卷第80頁、第81頁，本院卷第10頁、第11頁、第
    16頁、第17頁）附卷佐參。惟因本案被告有上開遭冒名之事
    實，應為無罪之諭知，是被告雖有無正當理由未到庭之情形
    ，然依前揭法條規定，本院自可不待被告到庭陳述而逕行判
    決之，併予指明。
據上論斷，應依刑事訴訟法第306 條、第301 條第1 項，判決如
主文。
本案經檢察官顏漢文到庭執行職務。
中    華    民    國   100    年    6     月    14    日
                  刑事第十二庭  審判長法  官  黃建榮
                                      法  官  陳川傑
                                      法  官  林勳煜
以上正本證明與原本無異。
如不服本判決應於收受判決後10日內向本院提出上訴書狀，並應
敘述具體理由。其未敘述上訴理由者，應於上訴期間屆滿後20日
內向本院補提理由書(均須按他造當事人之人數附繕本)「切勿逕
送上級法院」。
中    華    民    國   100    年    6     月    14    日
                                      書記官  莊正彬